【裁判字號】    92,停,118
【裁判日期】    921121
【裁判案由】    聲請停止執行
【裁判全文】
臺北高等行政法院裁定                              九十二年度停字第一一八號
    聲  請  人  亞洲水泥股份有限公司
    代  表  人  甲○○
    代  理  人  陳長文律師
                楊曉邦律師（兼送達代收人）
                劉定基律師
    相  對  人  經濟部
    代  表  人  林義夫部長）.
    代  理  人  乙○○
右當事人間因礦業法事件，聲請停止原處分之執行，本院裁定如左：
    主  文
聲請駁回。
聲請程序費用由聲請人負擔。
    理  由
一、按行政訴訟繫屬中，行政法院認為原處分或決定之執行，將發生難於回復之損害
    ，且有急迫情事者，得依職權或依聲請裁定停止執行。行政訴訟法第一百十六條
    第二項前段固訂有明文。惟原處分或決定之執行，如並無將發生難於回復之損害
    ，或難於回復損害發生，已不能因原處分或決定之停止執行，獲得救濟者，原處
    分或決定即無依行政訴訟法第一百十六條第二項規定停止執行之必要。
二、聲請意旨略以：
  1.聲請人已於系爭處分之訴願程序中，依法向原訴願決定機關申請停止原處分之執
    行，但未獲准許；聲請人為避免因受合法性顯有疑義處分之執行，遭受難以回復
    之損害，自有向本院聲請停止原處分執行之權利保護必要。
  2.自系爭處分作成後，聲請人之新竹廠已陸續出現閒置人力，加以原訴願決定機關
    已駁回聲請人於訴願程序中停止執行之申請，聲請人不得已決定於今年年底前即
    進行第一波人事精簡，以為因應。如不同意於本件行政爭訟確定前，停止系爭處
    分之執行，則聲請人勢仍須再進行第二波、甚或第三波之人事精簡，相對人雖抗
    辯聲請人仍有相當庫存及得繼續開採台灣糖業股份有限公司國營礦區之礦石，員
    工無立即面臨失業之危機，惟相對人所述情形，與聲請人原採礦權倘果予以展限
    相較，仍有極大之差距，特別是聲請人因可開採礦石數遽減，採掘人力首當其衝
    ，年底前精簡人數將達原有採掘人力之百分之四十，伴隨聲請人庫存礦石之消耗
    ，聲請人勢必將持續裁減陸續出現之閒置人力，而造成聲請人營運及員工工作權
    、生存權難以回復之損害；又如聲請人未獲有利判決，需上訴至最高行政法院，
    則兩年後行政爭訟程序確定之時，聲請人新竹廠必已因庫存礦石用罄而關廠，顯
    具有急迫之情事。
  3.依最高行政法院八十九年度裁字第一五七五號裁定，所謂難以回復之損害，亦包
    含一般得以金錢填補損害之情形在內，如事後填補損害，與當初加損害之公益目
    的及損害之花費相比較，其之費用過鉅，而影響重大之情形即屬之，聲請人預計
    精簡之人力，為維持基本生活，可能前往大陸發展，於本案獲得有利判決，亦可
    能無法找回已經資遣之固有員工，另為維持長久營運，已於一週前暫停原先兩套
    生產設備之一套生產，停工若超過半年即無法經過檢修恢復使用，倘最終獲得有
    利判決，亦需重新添購新窯，其花費至少將達四十億元以上，再度投入未必能保
    有原有市場地位，此與系爭處分所欲維持之公益目的及損害之花費相比較，顯然
    不成比例，又聲請人新竹廠營運規模之持續縮減，對於其他周邊地區之繁榮發展
    言，亦將造成嚴重之影響，參諸最高行政法院九十年裁字第九二○號裁定，此一
    地方繁榮發展之利益，亦屬難以金錢計算，本件仍應認為具有難以回復損害。
  4.系爭處分所欲維護之公益應即為保存即將枯竭之石灰石礦，據聲請人所知，我國
    石灰石礦並無枯竭之問題，相對人亦今未提出具體之數據證明即將枯竭。於訴願
    程序依原訴願決定機關調查證據命令，所提出之相關會議資料，均未見有任何具
    體數據，停止原處分之執行，亦不至對公益產生任何影響。
  5.自行政院審查通過並已送立法院審議中之礦業法修正草案第十八條規定及其修正
    理由以觀，現行法第二十一條第六款之概括規定，僅係指現行法第二十四條之程
    序上不合法定程式之情形而言，此觀諸修正草案第十八條之修正理由自明。依現
    行礦業法第三十五條之一之規定，相對人所得準用者，僅同法第十九條有關礦業
    權設定之申請程序規範及同法第二十一條因相關程序要件不備得駁回申請之事由
    而已。就第二十一條第一項各款所列之駁回事由以觀，均係針對程序因素所定之
    駁回申請規定，故其第六款之內涵，依一般體系及文義解釋，當應限於礦業法所
    定之其他程序要件之不備而言，故原處分以礦業法第三十五條之一及第二十一條
    第一項第六款之規定，作為否准聲請人展限申請之依據，合法性顯有疑義。
  6.依據行政訴訟法第一百十六條第五項之規定，停止執行之裁定，非以停止原處分
    或決定之執行或程序之續行為必要；停止原處分或原決定之效力，亦包括在內，
    相對人雖主張原處分之後續執行行為係公告註銷聲請人原領有之礦業權（執照）
    ，且因該公告已依法公布，故原處分已執行完畢，無停止執行之問題。該相對人
    僅係將原負有期限處分，期限屆至後之當然效果，公告周知而已，並非一新的行
    政處分，或所謂本件否准展限處分之執行行為。實則，相對人原否准聲請人礦業
    權展限之處分，雖如同相對人原授予聲請人採礦權二十年之處分，並無後續執行
    之問題，惟若同意於行政爭訟前，停止原處分之效力，因礦業法第十六條之特別
    規定，聲請人之暫時權利救濟之目的亦得達成。蓋依礦業法第十六條明文規定：
    「…在採礦權期滿至經濟部就展限申請案為准駁之期間內，其採礦權仍為存續」
    ，若同意停止原處分之效力，則原先聲請人向相對人申請礦業權展限乙案之狀態
    ，即回復成為如同相對人未為任何決定之情形，聲請人原有之採礦權自仍繼續存
    續，即得繼續向相對人申請核發炸藥，進行開採。
  7.依照現行行政訴訟法之規定，對於非金錢請求權之暫時權利救濟途徑，僅有停止
    執行及定暫時狀態假處分兩者。然就行政處分之暫時權利救濟而言，假處分之制
    度應僅為輔助之措施，亦即凡依據其他途徑（包括停止執行）得獲得暫時權利救
    濟之情形，即不得聲請假處分，基於礦業法第十六條之特別規定，聲請人僅需請
    求停止原否准展限申請處分之效力，即得獲得暫時權利救濟，參諸假處分之輔助
    原則，聲請人停止執行之請求，仍有實益，且具備權利保護之必要。
三、聲請人原領位於新竹縣關西鎮赤柯山東方、六蓄溝西方地方台濟採字第四七０六
    號石灰石礦採礦權至九十二年四月二十二日屆滿。聲請人於九十二年三月五日檢
    送相關書件向相對人礦務局提出採礦權展限申請，經相對人礦務局九十二年三月
    七日受理審核，因所領前開礦區位於相對人八十六年十二月十一日經（八六）礦
    字第八六０三七七五一號函指定之「台灣省新竹縣關西鎮赤柯山、尖石鄉鉛山、
    橫山鄉馬福社地方」石灰石國家保留區內，依據礦業法第二十一條第一項第六款
    、第三十五條之一暨前台灣省政府建設廳八十六年十二月二十三日八六建礦字第
    ０三四四一三號公告之公告事項二：「國家保留區內石灰石礦業權期滿前繼續有
    效，礦業權期滿後不予展限」等規定，相對人乃以九十二年四月二十二日經授務
    字第０九二二０一一０六二０號函否准聲請人之展限申請，聲請人不服上開行政
    處分向行政院提起訴願，亦經行政院以院臺訴字第０九二００八八七三０號決定
    書駁回，有上開處分及訴願決書在卷可憑。聲請人雖主張礦業法第十六條規定，
    「…在採礦權期滿至經濟部就展限申請案為准駁之期間內，其採礦權仍為存續」
    ，本件若停止原處分之效力，則原先聲請人向相對人申請礦業權展限一案之狀態
    ，即回復成為如同相對人未為任何決定之情形，聲請人原有之採礦權自仍繼續存
    續，即得繼續向相對人申請核發炸藥，進行開採。基於礦業法第十六條之特別規
    定，聲請人僅需請求停止原否准展限申請處分之效力，即得獲得暫時權利救濟，
    聲請人停止執行之請求，仍有實益，且具備權利保護之必要等等。
四、經查，聲請人原領台濟採字第四七０六號石灰石礦礦業權至九十二年四月二十二
    日業已屆滿，且聲請人於九十二年三月五日提出礦業權展限申請，亦經相對人於
    九十二年四月二十二日以經授務字第０九二二０一一０六二０號函否准，則聲請
    人上開礦業權於相對人否准其展限申請後即已消滅而不復存續。聲請人雖主張本
    件若停止原處分之效力，則原先聲請人向相對人申請礦業權展限一案之狀態，即
    回復成為如同相對人未為任何決定之情形，依礦業法第十六條規定，聲請人原有
    之採礦權自仍繼續存續云云。但查，原處分係否准聲請人礦業權展限之申請，並
    無執行之問題，故本件原處分之停止執行係指效力停止而言。而對原處分或決定
    效力之停止執行則係向後發生效力，亦即使已生效之行政處分或決定向後停止效
    力，至停止執行裁定生效前，原處分或決定已為之執行或所生之效力，並不因停
    止執行而溯及失其效力。本件聲請人聲請停止相對人九十二年四月二十二日經授
    務字第０九二二０一一０六二０號函效力，依前說明，僅能使原處分向後停止效
    力，對原處分已於九十二年四月二十二日駁回聲請人展期申請之效力並不能使其
    溯及失效。亦即聲請人聲請停止原處分之效力，並不能回溯使聲請人向相對人申
    請礦業權展限一案之狀態，回復成為如同相對人未為任何決定之情形，聲請人之
    礦業權自無從依礦業法第十六條第二項規定，認為相對人仍未為任何決定之情形
    ，而使聲請人之採礦權仍為存續。因此，聲請人主張上述之不可回復之損害之發
    生縱然屬實，亦已不能以原處分 (即相對人九十二年四月二十二日經授務字第０
    九二二０一一０六二０號函）之停止執行，而獲得救濟，依首揭說明，原處分即
    無依行政訴訟法第一百十六條第二項規定停止執行之必要。
五、從而聲請人聲請依行政訴訟法第一百十六條第二項規定停止原處分之執行，為無
    理由，應予駁回。至聲請人主張其他停止執行之要件是否符合部分，因已不影響
    本件之判斷，故不一一論述，併此明。
六、依行政訴訟法第一百零四條，民事訴訟法第九十五條、第七十八條，裁定如主文
    。
中      華      民      國    九十二    年     十一     月    二十一    日
                        臺 北 高 等 行 政 法 院   第 三 庭
                                           審 判 長 法  官  姜素娥
                                                    法  官  林文舟
                                                    法  官  陳國成
右為正本係照原本作成。
如不服本裁定，應於送達後十日內向本院提出抗告狀（須按他造人數附繕本）。
中      華      民      國    九十二    年     十一     月    二十一    日
                                                    書記官  王英傑


司法院資訊處製作；財團法人民間司法改革基金會備份。
